臺灣臺北地方法院民事判決　八十九年度訴字第四一二四號
　　原　　　告　甲○○
　　被　　　告　乙○○
　　　　　　　　丙○○
右當事人間請求損害賠償事件，本院判決如左：
    主      文
原告之訴及假執行之聲請均駁回。
訴訟費用由原告負擔。
    事      實
甲、原告方面：
壹、聲明：
一、被告應連帶給付原告新台幣（下同）一千七百三十五萬元，及自起訴狀繕本送達
    翌日起至清償日止，按年息百分之五計算之利息。
二、願供擔保請准宣告假執行。
貳、陳述：
一、原告於民國八十二年八月十八日買受被告乙○○所有，坐落於台北縣新店市○○
    段蘆竹濫小段一一０地號，面積零點三八八九公頃，持分二分之一之土地，原告
    業已支付全部價金共二千四百七十萬元與被告乙○○（即土地價款一千四百七十
    萬元，及依據買賣契約第十條第四款之規定，台大直潭社區內計劃用土地補貼款
    一千萬元）。
二、原告購買系爭土地乃係作為開發建築台大直潭社區房屋之基地，因前述土地乃山
    坡地，依據山坡地開發建築管理辦法第四條之規定，山坡地開發建築應取得雜項
    執照，兩造乃於買賣契約第十條第二款約定，原告需於契約訂定後一年取得雜項
    執照。惟因本件山坡地開發面積廣大，原告尚需取得社區○○道路土地所有權人
    之使用同意書，並需取得同地段一０九、一一一、一一一之二、一一二、三四三
    、三三一之一、三二八地號等七筆土地，始可申請山坡地開發之雜項執照，故兩
    造於買賣契約第十條第四款約定，被告乙○○需負責同地段一０九、一一一、一
    一一之二、一一二地號四筆土地合建分地契約之簽定，原告則同意給付被告乙○
    ○一千萬元；此外，契約第十條第五款約定，被告乙○○需於原告申請雜項執照
    前協助原告取得本社區○○○○○道路及社區內新店市○○段蘆竹濫小段共有人
    曾榮宗及曾蔡彩鳳所持有三四三、三三一之一、三二八地號等三筆土地。惟被告
    乙○○迄今未依約履行，僅依契約第十條第四款約定，取得同地段一０九、一一
    一、一一一之二地號三筆土地之合建分地契約，而未取得一一二地號之合建契約
    ，且未取得社區○○道路土地及同地段三四三、三三一之一、三二八號土地，致
    使原告無法取得雜項執照，無法開發利用，原告因被告乙○○債務不履行受有重
    大損害。
三、被告乙○○既未依據買賣契約第十條第四、五款之約定履行義務，依據買賣契約
    第九條之約定，被告乙○○除應將所收價款返還原告外，並應賠償所受價款同額
    之損害。是依據兩造間之買賣契約書提起本件訴訟。
四、又系爭買賣契約係被告丙○○代理被告乙○○與原告所簽，雖被告乙○○辯稱就
    前述買賣之土地，其僅有四百餘坪，餘均為被告丙○○所有，但此與土地登記謄
    本所載不同，真相為何原告並不清楚，然縱被告丙○○為系爭土地所有權人之一
    ，原告也未與其訂立買賣契約書，是被告丙○○顯無法律上之理由而受有利益，
    故併依不當得利之法律關係，請求被告丙○○返還其所受領之金錢，並與被告乙
    ○○負不真正連帶給付之責。
五、對被告抗辯之陳述：
  (一)訴外人合信建設有限公司（下稱合信公司）未依據讓渡契約支付第二、三期讓渡
    款，故原告與合信公司已解除契約；且原告尚未將向被告乙○○所買受之土地過
    戶與合信公司，系爭買賣契約當事人亦非合信公司，故被告辯稱已由合信公司取
    得權利云云，並無理由。
  (二)又兩造雖於九十一年二月五日就本件損害賠償事件簽立和解契約書，但依該和解
    契約書第四條之約定，被告應提出金額為六百萬元之台支支票，惟被告並未依約
    履行，卻僅提出金額為三百七十萬元之台支支票，其餘提出之支票、本票則不符
    兩造間之約定。是以原告已經於九十一年三月十九日委由律師以存證信函，定相
    當期限催告，嗣並解除和解契約，兩造間之和解契約即已不再存在。
  (三)原告於九十一年二月五日並未同意變更契約書第四條有關被告應提出台支支票之
    約定，而係當場要求被告應提出六百萬元之台支支票；況如原告曾同意為前述之
    變更，亦應載明於契約之中；又卷附被證四之保管條並非和解契約之附件，更無
    變更和解契約書第四條內容之效力。
乙、被告方面：
壹、聲明：如主文所示。
貳、陳述：
一、就原告向被告購買系爭土地之價金部分，原告僅支付七百三十五萬元，其餘七百
    三十五萬元之餘款，原告所開立之支票並未兌現。
二、原告雖購買被告所有之土地作為開發建築台大直潭社區房屋之基地，然原告嗣於
    八十四年四月二十一日將其向被告所購買之土地，及直潭社區第一及第二期開發
    經營權、工程承攬權，以七千萬元讓售與合信公司，是原告與台大直潭社區之開
    發已無關係，能否再要求被告依約履行，不無疑問。
三、又系爭買賣契約書第十條第四款雖約定被告應負責取得台大直潭社區內計劃用地
    中，一０九、一一一、一一一之二、一一二地號四筆土地合建分地契約，但此之
    目的，在於取得上開四筆土地所有權人同意，以利申請雜項執照。而其中一０九
    、一一一、一一一之二地號土地，原本即為被告乙○○所有；一一二地號土地所
    有權人即訴外人黃誠源亦同意簽定合建分地契約，嗣雖因故未簽定，但亦出具同
    意書與合信建設，由合信建設取得雜項執照，故上開契約條款之目的已經達成，
    被告並無違約。
四、另就系爭買賣契約書第十條第五款部分，被告乙○○亦僅需協助原告取得合建契
    約，並無義務與三四三、三三一之一、三二八地號土地之所有權人簽定合建契約
    ；且本件被告與原告簽訂系爭買賣契約後，即積極與上開三筆土地之所有權人接
    洽，但因原告已將權利賣與合信公司，事不關己，故從未與上述土地之所有權人
    簽訂合建契約，使被告之努力付諸流水。故原告未與上開三筆土地之所有權人未
    簽定合建契約，係可歸責於原告。
五、又兩造於訴訟中，已於九十一年二月五日達成和解，是原告已不能依原先之契約
    關係為請求。至原告主張其已解除前述和解契約云云，無非以被告並未依和解書
    第四條之約定，提出金額為六百萬元之「台支支票」置於見證人處，為其依據，
    然查兩造於九十一年二月五日簽立和解契約書時，被告丙○○已提出金額為三百
    七十萬元之台支支票、金額為二百萬元之支票、及金額為三十萬元之本票，交予
    見證人，而原告當時並無異議，可見兩造已合意將和解契約書第四條所指之「台
    支支票」變更為前述之三張票據。故原告嗣後再以前述理由解除和解契約，自不
    合法。
    理      由
一、本件原告起訴略以：(一)其於八十二年八月十八日買受被告乙○○所有，坐落於台
    北縣新店市○○段蘆竹濫小段一一０地號，面積零點三八八九公頃，持分二分之
    一之土地，原告業已支付全部價金共二千四百七十萬元與被告乙○○（即土地價
    款一千四百七十萬元，及依據買賣契約第十條第四款之規定，台大直潭社區內計
    劃用土地補貼款一千萬元）。惟因原告購買系爭土地乃係作為開發建築台大直潭
    社區房屋之基地，為配合山坡地開發建築管理辦法第四條之規定，兩造買賣契約
    第十條第四款乃約定，被告乙○○需負責同地段一０九、一一一、一一一之二、
    一一二地號四筆土地合建分地契約之簽定，原告則同意給付被告乙○○一千萬元
    ；契約第十條第五款則約定，被告乙○○需於原告申請雜項執照前協助原告取得
    本社區○○○○○道路及社區內新店市○○段蘆竹濫小段共有人曾榮宗及曾蔡彩
    鳳所持有三四三、三三一之一、三二八地號等三筆土地。詎被告乙○○迄今未依
    約履行，僅取得部分合建分地契約，且未取得社區○○道路土地及同地段三四三
    、三三一之一、三二八號土地，致使原告無法取得雜項執照，無法開發利用，並
    因被告乙○○之債務不履行受有重大損害，是依據買賣契約第九條之約定，請求
    被告乙○○返還已收取之價金，並賠償所受價款同額之損害。(二)又系爭買賣契約
    係被告丙○○代理被告乙○○與原告所簽，雖被告乙○○辯稱就前述買賣之土地
    ，被告丙○○亦為所有人，但縱此辯詞屬實，原告也未與被告丙○○訂立買賣契
    約書，是被告丙○○顯無法律上之理由而受有利益，故併依不當得利之法律關係
    ，請求被告丙○○返還其所受領之金錢，並與被告乙○○負不真正連帶給付之責
    。
二、被告則以：(一)就原告向被告購買系爭土地之價金部分，原告僅支付七百三十五萬
    元，其餘七百三十五萬元之餘款，原告所開立之支票並未兌現；(二)原告嗣於八十
    四年四月二十一日將其向被告所購買之土地，及直潭社區第一及第二期開發經營
    權、工程承攬權，以七千萬元讓售與合信公司，是原告與台大直潭社區之開發已
    無關係，能否再要求被告依約履行，不無疑問；(三)被告乙○○原本即為一０九、
    一一一、一一一之二地號土地之所有權人，一一二地號土地所有權人黃誠源亦出
    具同意書與合信建設，由合信建設取得雜項執照，故系爭買賣契約條第十條第四
    款之目的已經達成；(五)另被告與原告簽訂系爭買賣契約後，即積極與三四三、三
    三一之一、三二八地號土地之所有權人接洽，但因原告未配合，使被告之努力付
    諸流水，故被告未履行完成系爭買賣契約第十條第五款之約定，應歸責於原告；
    (六)況兩造於訴訟中，已於九十一年二月五日達成和解，是原告已不能依原先之契
    約關係為請求，而原告嗣後解除和解契約亦非合法等語置辯。
三、對被告前揭辯詞，原告則主張其已與合信公司解除契約，故其目前仍為權利人；
    且被告並未依和解契約書第四條之規定提出金額為六百萬元之台支支票、原告亦
    未同意將前述台支支票變更為其他票據、及被證四保管條並非和解契約之一部，
    故經原告委由律師以存證信函定相當期限催告被告履行，嗣並解除和解契約後，
    兩造間之和解契約即已不再存在等語。
四、原告主張其與被告乙○○於八十二年八月十八日簽定買賣契約之事實，業據其提
    出「土地房屋買賣契約書」為證，並為被告所不爭執；及被告主張其與原告於九
    十一年二月五日，就本件損害賠償事件成立和解之事實，亦有被告提出之和解契
    約書附卷可證，且為原告所不爭執，是均堪信為真實。
五、按和解有使當事人所拋棄之權利消滅及使當事人取得和解契約所訂明權利之效力
    ，民法第七百三十七條定有明文；次按和解內容，倘以他種法律關係，替代原有
    法律關係者，則係以和解契約創設新法律關係，故債務人如不履行和解契約，債
    權人應依和解創設之新法律關係請求履行，不得再依原有法律關係請求給付（最
    高法院八十三年度台上字第六二０號判決參照）。是本件所首應審酌者，係兩造
    間既已於九十一年二月五日就本件系爭損害賠償事件簽立和解契約書，則原告得
    否以該和解契約嗣又遭解除為由，以原來起訴時之法律關係，向被告請求？
  (一)就此，原告雖辯稱被告並未依和解契約書第四條之規定提出金額為六百萬元之台
    支支票、原告亦未同意將前述台支支票變更為其他票據、及被證四保管條並非和
    解契約之一部，故其有權解除和解契約，且嗣經原告委由律師以存證信函催告被
    告依據和解契約履行，詎因被告拒不履行，故和解契約已經解除等語，然查：
  1.兩造於九十一年二月五日簽立和解契約時，即當場由被告丙○○交付如被證四所
    示，金額分別為三百七十萬元、二百萬元、三十萬元之台支支票、陽信商業銀行
    支票、本票與和解見證人即本件被告訴訟代理人古明峰律師，並由古明峰律師出
    具保管條之事實，有卷附被證四之票據影本兼保管條在卷可稽，並為兩造所不爭
    執。查以前述三紙票據之金額合計為六百萬元，與和解契約書第三條、第四條所
    定之和解金額相同；又被告丙○○將前述支票交予古明峰律師，亦應為履行和解
    契約書第四條所指「第三條所示之和解金額陸佰萬元，於本和解契約簽訂時，由
    乙方丙○○簽發即期台支支票乙張置於本和解契約見證人處」之行為，則原告於
    簽立和解契約時，應可知悉被告丙○○並未依和解契約書第四條文義所示提出「
    金額為六百萬元之台支支票乙張」，而係以提出「金額共計為六百萬元之台支支
    票、陽信商業銀行支票、本票」代之，於此情形下原告猶簽署系爭和解契約書，
    則其顯已同意被告丙○○所實際提出之票據，得用以代替和解契約書第四條之內
    容之履行。
  2.原告雖另主張當時並未同意被告丙○○以前述三紙票據履行和解契約書第四條所
    示之義務、且曾提出異議，惟查：於九十一年二月五日兩造簽署系爭和解契約書
    後二日，即本院九十一年二月七日言詞辯論期日時，原告雖對被告履約之誠意有
    所懷疑，但爭執之重點係在於原告認為不能應被告之要求，提出和解契約書所未
    及之三份文件，而無隻字片語論及被告違反和解契約書第四條之情形；況嗣經本
    院勸諭兩造依和解契約履行，兩造亦同意以「先由原告辦塗銷、再由被告訴訟代
    理人交付六百萬的支票、再辦過戶」之順序，履行和解契約，此均有該日言詞辯
    論筆錄可稽，足證原告已經接受被告丙○○以前述三紙票據，代替履行和解契約
    書第四條所示之內容，而無任何異議，並願接受古明峰律師所保管中之前述三紙
    票據甚明。從而原告前述之主張，亦不能為本院所採信。
  3.原告雖又主張保管條並非和解契約之一部、和解契約書第四條亦未經修改，被告
    即應依和解契約書履行等語，然查系爭和解契約書雖以書面訂立，但兩造就其中
    履行條件、內容之變更，仍得以合意行之，而非以另立書面為必要，是以縱和解
    契約書第四條未經修改、或保管條並非契約之一部，均無從推翻原告已同意被告
    丙○○以提出前述三紙票據代替履行系爭和解契約書第四條之認定。
  4.原告既已同意被告丙○○以前述三紙票據代替履行系爭和解契約書第四條之內容
    ，則其嗣後再以被告丙○○未履行該和解條款為由，主張解除和解契約，自不能
    認為合法，從而，兩造間九十一年二月五日和解契約仍然存在之事實，應足認定
    。
  (二)次查，卷附兩造間九十一年二月五日和解契約書前言部分已載明「立和解書人甲
    ○○（下稱甲方）、與乙○○、丙○○（以下合稱乙方），茲因... 台灣台北地
    方法院八十九年度重訴字第四一二四號損害賠償事件，經雙方洽商後，雙方同意
    和解... 」等語，和解契約書第八條則載明「就... 台灣台北地方法院八十九年
    度重訴字第四一二四號損害賠償事件，甲方同意於乙方履行和解契約第四、五、
    六條約定時，願撤回對所有乙方之起訴。」等語，均足見此和解契約之內容，係
    針對本事件所作成，且有消滅原有之法律關係，另以和解契約法律關係替代之意
    思。系爭和解契約既有前述之效力，且仍有效存在有如前述，則原告再以原來八
    十二年八月十八日買賣契約關係，並依不當得利法律關係分別請求被告乙○○、
    丙○○給付如其聲明所示，即無所據。
六、從而，原告主張依據八十二年八月十八日買賣契約及不當得利法律關係，請求被
    告乙○○、丙○○連帶給付一千七百三十五萬元，及自起訴狀繕本送達翌日起至
    清償日止，按年息百分之五計算之利息，即無理由，應予駁回。又原告受敗訴判
    決，其假執行之聲請即失所依據，應併予駁回。
七、本件事證已臻明確，兩造其餘攻擊防禦方法及所提之證據，核與判決結果無影響
    ，毋庸一一論述，附此敘明。
八、結論：本件原告之訴為無理由，依民事訴訟法第七十八條判決如主文。
中　　　華　　　民　　　國　　九十一　　年　　　五　　　月　　三十一　　日
                                            民事第三庭法      官　林鴻達
右為正本係照原本作成
如對本判決上訴，須於判決送達後廿日內向本院提出上訴狀
中　　　華　　　民　　　國　　九十一　　年　　　五　　　月　　三十一　　日
　　　　　　　　　　　　　　　　　　　　　　　　　　　法院書記官　林秀娥
